最　高　行　政　法　院　裁　定　　　　　　　　　　九十三年度裁字第五○九號
　　抗　告　人　乙○○
　　　　　　　　丁○○
　　　　　　　　甲○○
　　相　對　人　臺南縣永康市公所
　　代　表　人　丙○○
右抗告人因與相對人臺南縣永康市公所間耕地三七五租約事件，對於中華民國九十三
年一月十四日高雄高等行政法院九十二年度訴字第一一三一號裁定提起抗告，本院裁
定如左︰
　　主  文
抗告駁回。
抗告訴訟費用由抗告人負擔。
　　理  由
一、按抗告法院認抗告為不合法或無理由者，應為駁回抗告之裁定，行政訴訟法第二
    百七十二條準用民事訴訟法第四百九十二條第一項定有明文。次按提起課予義務
    之訴之行政訴訟，須以經過合法之訴願，為其前提要件，其未經過訴願前置程序
    ，遽行提起課予義務之訴之行政訴訟，自非法之所許，此觀行政訴訟法第五條第
    一項之規定亦明。
二、本件抗告意旨略謂：查相對人民國八十四年十一月十六日八四所民字第四五○一
    一號行政處分係依據臺灣省政府再訴願案決定辦理，該項行政處分並非另為單獨
    之行政處分，而抗告人係申請註銷租約，而非要求變更租約，顯見該處分函旨意
    有違再訴願決定。又抗告人非對相對人八十四年十一月十六日八四所民字第四五
    ○一一號處分函而為起訴，起訴書狀上亦無「相對人八十四年十一月十六日八四
    所民字第四五○一一號函之處分應予撤銷」之聲明，殊不知原裁定如何有此項聲
    明，請予查對。另抗告人於原審準備程序中已表示「對被告（即相對人）該案號
    處分函（即原處分）有提出不服之情事，在起訴狀內有檢附八十四年十一月三十
    日之補充說明」，復在九十二年十二月十日遞呈準備書狀中再度申述不服之聲明
    ，此依行政法院四十四年判字第四十七號判例意旨，應認抗告人之聲明為合法，
    屬訴願之提起亦為本件裁定書所採認。相對人未循訴願程序辦理，又未遵照訴願
    法第六十二條受理，以致抗告人被摒於法外不得行政訴訟救濟，抗告人並非未經
    訴願程序而為起訴，爰請從寬認定課予義務之訴要件，判決撤銷原裁定。
三、原裁定以：查系爭相對人八十四年十一月十六日八四所民字第四五○一一號函，
    顯係因其原否准之處分經再訴願決定撤銷後，相對人依再訴願決定意旨另為之處
    分；又此函文雖僅表示，「請抗告人依照耕地三七五租約條例暨臺灣省耕地租約
    登記辦法之相關規定，檢具資料，申辦租約變更」，然抗告人於本件既是申請註
    銷租約而非租約變更，是相對人此一函文，自其用語及形式，已足認相對人有否
    准抗告人註銷租約登記之意思表，而對抗告人發生法律之效果屬行政處分。又抗
    告人就相對人八十四年十一月十六日八四所民字第四五○一一號函，並未提出訴
    願，其雖曾於八十四年十一月三十日向相對人提出補充說明書表示不服，然相對
    人對抗告人此表示不服之補充說明書，亦僅以八十四年十二月十六日八四所民字
    第四九五六六號函予以回復，並未送訴願機關循訴願程序辦理，足見抗告人對於
    相對人上開八十四年十一月十六日八四所民字第四五○一一號函之處分，並未經
    訴願程序，即逕行提起本件課予義務訴訟，其起訴即不備起訴要件，難認為合法
    ，應予駁回。併明本件抗告人於收受相對人八十四年十一月十六日八四所民字
    第四五○一一號函之處分後，曾提出八十四年十一月三十日之補充說明書，此說
    明書之主旨明白表示：「申請人依據永康市公所八十四年十一月十六日八四所民
    字第四五○一一號函填報耕地三七五租約登記申請書併案申辦註銷租約提出補充
    說明事項，請鑒核。」等語，而其內容即是就相對人八十四年十一月十六日八四
    所民字第四五○一一號函復意旨加以爭議；是抗告人此補充說明書顯係就相對人
    八十四年十一月十六日八四所民字第四五○一一號函之處分向原處分機關即相對
    人表示不服之意思，是抗告人此不服之意思表示，依上述判例意旨，應認屬訴願
    之提起。是相對人就此不服之表示應依訴願程序處理，即命抗告人於補正訴願程
    式後，認抗告人已於法定期間內提起訴願而尚未進行訴願程序。
四、本院查，原裁定關於抗告人對於相對人八十四年十一月十六日八四所民字第四五
    ○一一號函有不服之表示，應依法處理，以及本件抗告人提起課予義務之訴，依
    首揭規定，應經訴願程序而未經，於法尚有未合為由，認其起訴不合法，核無違
    誤。又抗告人在原審關於訴之聲明部分，係經抗告人乙○○兼共同訴訟代理人在
    原審法院九十二年十二月八日準備期日時，當庭變更聲明，相對人之訴訟代理人
    亦表示沒有意見，有該準備程序筆錄附於原審卷可按。再者，抗告人主張從寬認
    定課予義務訴訟之起訴要件乙節，行政法院審理行政訴訟事件，須依據行政訴訟
    法相關規定為之，抗告人該主張於法尚不足採。抗告人提起本件行政訴訟，於法
    尚有未合。從而，原裁定以抗告人在原審之訴為不合法而駁回，揆諸前揭規定及
    說明，核無違誤。本件抗告論旨，仍執前詞，指摘原審裁定違誤，求予廢棄，難
    認有理由，應予駁回。
五、依行政訴訟法第一百零四條、民事訴訟法第九十五條、第七十八條、第八十五條
    第一項前段，裁定如主文。
中　　華　　民　　國　　九十三　　　年　　　五　　　　月　　　六　　　　日
                    最 高 行 政 法 院  第 二 庭
                                審 判 長 法  官　　　葉　振　權
                                         法  官      林　清　祥
                                         法  官　　　鍾　耀　光
                                         法  官　　　劉　鑫　楨
                                         法  官　　　吳　明　鴻
右  正  本  證  明  與  原  本  無  異
　　　　　　　　　　　　　　　　　　　　 法院書記官　陳  盛  信
中　　華　　民　　國　　九十三　　　年　　　五　　　　月　　　六　　　　日
